【裁判字號】    99,簡上,56
【裁判日期】    990504
【裁判案由】    詐欺
【裁判全文】
臺灣屏東地方法院刑事判決              99年度簡上字第56號
上  訴  人  乙○○
即  被  告
上列上訴人因詐欺案件，不服本院99年度簡字第121 號中華民國
99年1 月28日刑事簡易判決（原聲請簡易判決處刑案號：98年度
偵字第4540號）提起上訴，本院管轄之第二審合議庭認不得以簡
易判決處刑，改依通常程序審理，自為第一審判決如下：
    主  文
原判決撤銷。
乙○○無罪。
    理  由
一、聲請簡易判決處刑意旨略以：被告乙○○可以預見一般人收
    集金融帳戶使用，常與財產犯罪密切相關，且取得他人存摺
    之目的在於收取贓物及掩飾犯行不易遭人追查，竟不顧他人
    所可能遭害之危險，仍以縱若有人持以犯罪亦無違反本意之
    幫助詐欺取財犯意，將其申設車城郵局帳號00000000000000
    號帳戶存摺、密碼及提款卡，於不詳時地交予不詳年籍成年
    人使用，而使詐騙集團成員中之不詳年籍之成年人，意圖為
    自己不法所有，基於詐欺取財之犯意，於98年5 月8 日19時
    ，電告甲○○，佯稱先前網路購物付款有誤，請再次匯款，
    不知有詐之甲○○於當日19時35分許，至蘆洲郵局以ＡＴＭ
    轉帳之方式匯款新臺幣（下同）29,983及29,993元入上開帳
    戶內，旋為詐欺集團人員提領。嗣知受騙，乃報警循線查獲
    上情。因認被告涉犯刑法第30條第1 項、第339 條第1 項之
    幫助詐欺取財罪嫌云云。
二、按被告以外之人於審判外之陳述，雖不符刑事訴訟法第159
    條之1 至第159 條之4 之規定，而經當事人於審判程序同意
    作為證據，法院審酌該言詞陳述或書面陳述作成時之情況，
    認為適當者，亦得為證據。當事人、代理人或辯護人於法院
    調查時知有第159 條第1 項不得為證據之情形，而未於言詞
    辯論終結前聲明異議者，視為有前項之同意，同法第159 條
    之5 第1 、2 項定有明文。立法意旨在於傳聞證據未經當事
    人之反對詰問予以核實，原則上先予排除，惟若當事人已放
    棄反對詰問權，於審判程序中表明同意該等傳聞證據可作為
    證據，基於尊重當事人對傳聞證據之處分權，及證據資料愈
    豐富，愈有助於真實發見之理念，且強化言詞辯論主義，使
    訴訟程序得以順暢進行，上開傳聞證據亦均具有證據能力。
    查本案據以認定被告犯罪事實存否之被告以外之人之言詞或
    書面陳述，被告及檢察官於本院審理時，均同意作為證據，
    且於本院言詞辯論終結前，均未聲明異議，而本院審酌該言
    詞陳述及書面陳述作成之情況，未見有何不適當之情形，故
    依前開規定，均得為證據。
三、再按犯罪事實應依證據認定之，無證據不得認定犯罪事實；
    又不能證明被告犯罪者，應諭知無罪之判決，刑事訴訟法第
    154 條第2 項及第301 條第1 項分別定有明文。復按刑事訴
    訟法上所謂認定犯罪事實之證據，係指足以認定被告確有犯
    罪行為之積極證據而言，如未能發現相當證據或證據不足以
    證明，自不能以推測或擬制之方法，以為裁判基礎（最高法
    院29年上字第3105號、40年台上字第86號判例意旨參照）。
    又認定犯罪事實所憑之證據，固不以直接證據為限，間接證
    據亦應包含在內，惟採用間接證據時，必其所成立之證據，
    在直接關係上，雖僅足以證明他項事實，而由此他項事實，
    本於推理之作用足以證明待證事實者，方為合法，若憑空之
    推想，並非間接證據（最高法院32上字第67號判例意旨參照
    ）。再按刑事訴訟上證明之資料，無論其為直接或間接證據
    ，均須達於通常一般之人均不致有所懷疑，而得確信其為真
    實之程度，始得據為有罪之認定，若關於被告是否犯罪之證
    明未能達此程度，而有合理懷疑之存在，致使無從形成有罪
    之確信，根據「罪證有疑，利於被告」之證據法則，即不得
    遽為不利被告之認定（最高法院76年度台上字第4986號判例
    意旨參照）。又按事實審法院對於證據之取捨，依法雖有自
    由判斷之權，然積極證據不足證明犯罪事實時，被告之抗辯
    或反證縱屬虛偽，仍不能以此資為積極證據應予採信之理由
    （最高法院30年上字482 號判例意旨參照）。
四、檢察官起訴認被告乙○○涉有上開幫助詐欺取財犯行，係以
    被害人甲○○於警詢指述之被害經過，以被告上開帳戶之開
    戶基本資料、客戶往來明細及被害人受騙而操作自動櫃員機
    之交易明細表等，而認定被告上開帳戶確已遭詐欺集團人員
    用於詐騙被害人後匯款入內之事實，而被害人受害前該帳戶
    以提款卡將存款幾乎提領一空，顯係刻意為之，且被告並未
    掛失，被告受檢察官訊問當時，所持有之提款卡並未書立密
    碼等情，因認被告於警詢及偵訊時辯稱：上開存摺、密碼及
    提款卡遭竊，密碼係寫在存款簿上，但未報警云云，與常情
    有悖，不足採信，而為其論罪依據。訊據被告堅決否認有何
    幫助詐欺取財犯行，其於警詢、偵訊時辯稱：伊沒有將上開
    郵局帳號之存摺、提款卡等相關資料提供給詐騙集團使用，
    伊不清楚當時伊帳戶內還有多少錢，但伊於98年5 月12日上
    午5 點多，在伊當時租屋的高雄市○○區○○路房內，想要
    付房租而要拿此帳戶出來用時，發現遺失。伊經常使用該帳
    戶，但伊無法確定最後一次是何時使用。伊怕忘記密碼，而
    將6 位數的密碼寫小紙張貼在該提款卡內等語（見98年6 月
    1 日警詢筆錄，警卷第5- 10 頁、98年7 月10日偵訊筆錄，
    偵卷第4-5 頁）。
五、查被害人甲○○，於上開時、地，遭詐欺集團成員詐騙，致
    陷於錯誤，而匯款8 筆共計4,550,958 元進入詐欺集團成員
    指定之帳戶，其中上開2 筆款項則係進入被告上開帳戶後，
    隨即遭人提領之事實，以及該帳戶係被告於96年2 月9 日開
    戶啟用之事實，均為被告所不否認，並經被害人於警詢指述
    綦詳（見警卷第1-4 頁），並有被害人匯款之自動櫃員機交
    易明細表（見警卷第14-19 頁）、中華郵政股份有限公司車
    城郵局被告該帳戶開戶基本資料（見警卷第20-21 頁）、及
    該帳戶客戶交易往來明細（見偵查卷第13頁）等附卷可稽，
    故此部分之事實，堪予認定。惟關於上開帳戶是否確為被告
    基於不確定之幫助詐欺取財故意而交付他人使用之事實，被
    告係以上開情詞置辯。亦即被告否認上開帳戶資料係其交付
    他人使用之事實，故本院首先應查明本案之積極證據是否足
    以認定係被告交付帳戶供他人使用之事實？經查：
  (一)檢察官認為：本案案發前該帳戶以提款卡，將存款幾乎提領
    一空，顯係被告刻意為之，且被告遺失帳戶資料後，並未掛
    失云云，而以此做為認定被告係基於幫助詐欺取財犯罪之故
    意而交付帳戶資料供他人使用之間接證據。查被告上開帳戶
    ，雖曾於98年5 月1 日有跨行提款206 元（其中6 元為跨行
    提款手續費），而該筆款項提領後至被害人於同年月8 日遭
    詐騙匯款前，存款僅餘40元，而幾近提領一空等情，此有上
    開帳戶交易明細表附卷可稽，惟被告於本院審理時辯稱：伊
    不記得該筆款項是否為伊提領等語，且依卷內資料，並無其
    他證據可以證明此筆款項確係被告提領而非被告遺失帳戶後
    由他人提領之事實，故尚遽難該筆款項即係被告提領之事實
    ，更遑論據此推論認定被告係為為將帳戶交付他人使用，因
    而將款項幾乎提領一空之事實。
  (二)再查，中華郵政股份有限公司屏東郵局雖曾於98年9 月2 日
    以屏營字第0985002306號函覆檢察官稱：被告帳戶無申請掛
    失、補發存摺或更換密碼、提款卡之紀錄等語，有該函附卷
    可稽（見偵查卷第12頁），惟被告於本院審理時辯稱：伊係
    於98年5 月12日上午始發現帳戶資料遺失，伊馬上打電話給
    郵局的服務電話，告知伊存摺及提款卡遺失，請求掛失並申
    請補發，郵局人員並告知伊已掛失，並請伊回車城郵局申請
    補發，伊到車城郵局詢問時，車城郵局人員即列印一張表格
    給伊，說伊可以拿此表格去報案，伊就拿了表格回到高雄鹽
    埕區○○○路派出所報案等語（見99年2 月22日上訴狀，本
    院卷第3-4 頁），其並提出上開表格附卷證明（見本院卷第
    5 頁），而該表格為被告上開帳戶最近交易紀錄，列印郵局
    確為局號007147，即被告開戶之車城郵局，列印時間為98年
    5 月12日下午1 時4 分許，亦有該資料在卷可憑，故被告此
    部分所辯，尚非不能採信。則被告發現其帳戶資料遺失後，
    確曾向郵局查詢，而非完全未處理，則檢察官以被告未掛失
    而為被告不利之認定，尚有未合。
  (三)檢察官又以：被告於偵查中受檢察官訊問時，其當時身上持
    有之提款卡並未書立密碼於其上等語，而認定被告上開辯解
    ，與常情相悖，因而以此為被告不利認定之間接證據。查被
    告於偵訊時係供稱：伊帶母親的提款卡在身上，因為伊母親
    已九十幾歲，不識字，故請伊幫她處理。這張伊母親的提款
    卡沒有將密碼寫在上面，是因為本案伊的提款卡已發生此事
    ，故伊就沒有再將密碼寫在上面了等語（見98年8 月11日偵
    訊筆錄，偵卷第8-9 頁）。則依被告關於其母親提款卡並未
    將密碼貼在其上部分之所辯，本院認尚非與常情不符，檢察
    官認定與常情相悖，本院認為尚有未合。
  (四)又查，被告上開車城郵局帳戶係於96年2 月9 日即開立啟用
    ，業如上述，且於開戶後至96年8 月17日前，其間該帳戶有
    20筆之存提款紀錄，有上開帳戶交易明細表附卷可稽，亦即
    該帳戶於上開期間係被告正常使用之帳戶，雖然被告於96年
    8 月17日提款後，至98年5 月8 日被害人受詐騙而匯款進入
    該帳戶時止，被告未曾再使用該帳戶，但此帳戶既曾為被告
    正常使用之帳戶，被告是否會交付他人犯罪使用，實不能無
    疑。
  (五)再者，依被告上開所辯，被告處理其帳戶資料之行為，確係
    較社會上一般人輕率，但依上開證據法則之說明，若無積極
    證據可以證明他項事實，並本於該他項事實再依推理作用證
    明被告確係交付上開帳戶供他人犯罪使用之事實，即難遽認
    被告有何幫助犯罪之故意。故依檢察官所提出之上開事證，
    雖能證明被害人遭詐欺集團成員詐騙而匯款進入被告上開帳
    戶等事實，但尚無其他積極證據可以證明被告確係基於不確
    定之幫助詐欺取財故意而交付上開帳戶供他人犯罪使用之事
    實，且被告上開所辯，又非完全不能採信，則依上開說明，
    尚不能遽予認定上開帳戶資料係被告所交付，遑論認定被告
    確有幫助詐欺取財犯行之事實。
六、綜上所述，檢察官所舉之證據，不足以證明被告有聲請簡易
    判決處刑意旨所指之幫助詐欺取財犯行，無從使本院形成不
    致有所懷疑，而得確信被告有檢察官所指犯行之有罪心證。
    此外，復查無其他積極證據足以證明被告確有檢察官所指之
    犯行，本件應屬不能證明被告犯罪，揆諸前揭說明，依法自
    應為被告無罪判決之諭知。原審未察，遽對被告論罪科刑，
    容有未恰，被告上訴指摘原判決不當，為有理由，自應撤銷
    原判決，並依法諭知被告無罪之判決。
七、末按檢察官聲請以簡易判決處刑之案件，經法院認為有第45
    1 條之1 第4 項但書之情形者，應適用通常訴訟程序審判之
    ，刑事訴訟法第452 條定有明文；且對於簡易判決之上訴，
    準用刑事訴訟法第3 編第1 章及第2 章之規定，管轄第二審
    之地方法院合議庭受理簡易判決上訴案件，應依通常程序審
    理。其認案件有刑事訴訟法第452 條之情形者，應撤銷原判
    決，逕依通常程序為第一審判決，法院辦理刑事訴訟簡易程
    序案件應行注意事項第14項亦規定詳盡。本件經本院審理後
    ，認被告應為無罪之諭知，已如前述，而有刑事訴訟法第45
    1 條之1 第4 項但書第3 款之情形，故依前揭規定，應由本
    院合議庭逕依通常程序審理後，自為第一審判決，檢察官或
    被告如不服本判決，仍得於法定上訴期間內，向管轄之第二
    審法院提起上訴，附此敘明。
據上論斷，應依刑事訴訟法第452 條、第455 條之1 第1 項、第
3 項、第369 條第1 項、第364 條、第301 條第1 項前段，判決
如主文。
本案經檢察官潘國威到庭執行職務。
中    華    民    國    99    年    5     月    4     日
                    刑事第三庭  審判長法  官  邱明弘
                                      法  官  戴韻玲
                                      法  官  李珮妤
以上正本證明與原本無異。
如不服本判決應於收受送達後10日內向本院提出上訴書狀，並應
敘述具體理由；如未敘述上訴理由者，應於上訴期間屆滿後20日
內向本院補提理由書（均須按他造當事人之人數附繕本）「切勿
逕送上級法院」。
中    華    民    國    99    年    5     月    4     日
                                      書記官  溫訓暖

司法院資訊處製作；財團法人民間司法改革基金會備份。
